臺灣高等法院刑事判決
109年度上易字第797號
上  訴  人  臺灣桃園地方檢察署檢察官 
被      告  陳允中



上列上訴人因被告傷害案件，不服臺灣桃園地方法院108年度審
易字第682號，中華民國109年3月20日第一審判決（起訴案號：
臺灣桃園地方檢察署107年度偵字第31094號），提起上訴，本院
判決如下：
    主  文
上訴駁回。               
    理  由
一、經本院審理結果，認第一審判決以告訴人陳章賢所提出之診
    斷證明書無法證明其傷勢係被告所為，案發現場又無監視器
    ，亦未扣得被告用以傷害告訴人之酒瓶。而證人黃文雄之證
    述，僅可知係被告有與告訴人陳章賢因糾紛發生推擠，告訴
    人並有跌坐在地之情形，然不足以補強告訴人於警詢中指述
    被告以酒瓶毆打其頭部致告訴人受傷事實之真偽。又告訴人
    於偵訊及原審審理中均未到庭，且原審經以證人身分拘提未
    果，無從令被告與告訴人進行交互詰問以明真實，自難遽以
    刑法傷害罪責相繩。原審因而對被告為無罪之諭知，經核並
    無不當，應予維持，並引用第一審判決書記載之證據及理由
    （如附件）。
二、檢察官上訴意旨（略以）：被告於民國107年7月12日23時許
    ，在桃園市○○區○○路0段000號旁之小吃店，持酒瓶毆傷告訴
    人陳章賢之事實，業據告訴人陳章賢於警詢時指述甚詳，且
    告訴人於107年7月13日00時26分許，即至怡仁綜合醫院急診
    就醫，並經該院診斷告訴人受有「1.頭部外傷2.前額撕裂傷
    約一公分」等之傷害，有該院出具之診斷證明書1紙在卷可
    憑，亦與告訴人前述指訴被告係持酒瓶打其頭部等情相符。
    且告訴人於107年7月13日01時23分許即已在桃園市政府警察
    局楊梅分局草湳派出所製作第一次警詢筆錄，此時距離案發
    時（即107年7月12日23時許)未逾3小時，其間告訴人尚需前
    往醫院就診，當無虛構事實以構陷被告之餘裕。而被告與告
    訴人於案發時地有發生口角及肢體衝突一節，既據證人黃文
    雄於警詢及審理時證述在卷，再參以被告於警詢時，經警詢
    以「當時你有無回擊告訴人陳章賢？」時，亦直承：「有，
    當時我們兩人就打起來了」等語，堪認告訴人警詢中所述，
    應非虛構。至證人黃文雄雖指稱：告訴人倒地後並未受傷等
    語，然此不但與前述事證不符，且證人黃文雄與告訴人間因
    金牌遭竊一事早生嫌隙，又與被告顯具相當之情誼，其此部
    分證述，不免迴護被告，自難採信。是被告傷害之犯行，洵
    堪認定。原審認被告無罪，容有再行審酌之處等語
三、按犯罪事實應依證據認定之，無證據不得推定其犯罪事實。
    又不能證明被告犯罪者，應諭知無罪之判決，刑事訴訟法第
    154條第2項、第301條第1項分別定有明文。再按刑事訴訟上
    證明之資料，無論其為直接證據或間接證據，均須達於通常
    一般之人均不致有所懷疑，而得確信其為真實之程度，始得
    據為有罪之認定，若其關於被告是否犯罪之證明未能達此程
    度，而有合理之懷疑存在時，致使無從形成有罪之確信，在
    刑事訴訟「罪疑唯輕」、「無罪推定」原則下，根據「罪證
    有疑，利於被告」之證據法則，即不得遽為不利被告之認定
    ，最高法院76年台上字第4986號判決意旨曾強調此一原則，
    足資參照（原係判例，但依據108年7月4日施行之法院組織
    法第57條之1第2項，其效力與未經選編為判例之最高法院裁
    判相同）。又按最高法院於92年9月1日刑事訴訟法修正改採
    當事人進行主義精神之立法例後，特別依據刑事訴訟法第16
    1條第1項規定（檢察官就被告犯罪事實，應負舉證責任，並
    指出證明之方法），再次強調謂：「檢察官對於起訴之犯罪
    事實，應負提出證據及說服之實質舉證責任。倘其所提出之
    證據，不足為被告有罪之積極證明，或其指出證明之方法，
    無從說服法院以形成被告有罪之心證，基於無罪推定之原則
    ，自應為被告無罪判決之諭知」等語（最高法院92年台上字
    第128號判決意旨參見，該判決原係判例，但依據108年7月4
    日施行之法院組織法第57條之1第2項，其效力與未經選編為
    判例之最高法院裁判相同）。98年12月10日施行生效的「公
    民與政治權利國際公約及經濟社會文化權利國際公約施行法
    」，將兩公約所揭示人權保障之規定，明定具有國內法律之
    效力（第二條參見），其中公民與政治權利國際公約第14條
    第2項亦揭示「受刑事控告之人，未經依法確定有罪以前，
    應假定其無罪」；刑事妥速審判法第6條更明定：「檢察官
    對於起訴之犯罪事實，應負提出證據及說服之實質舉證責任
    。倘其所提出之證據，不足為被告有罪之積極證明，或其指
    出證明之方法，無法說服法院形成被告有罪之心證者，應貫
    徹無罪推定原則」。凡此均係強調學說所指，基於嚴格證明
    法則下之「有罪判決確信程度」，對於被告是否犯罪之證據
    應證明至「無庸置疑」之程度，否則，於無罪推定原則下，
    被告自始被推定為無罪之人，對於檢察官所指出犯罪嫌疑之
    事實，並無義務證明其無罪，即所謂不「自證己罪原則」，
    而應由檢察官負提出證據及說服之責任，如檢察官無法舉證
    使達有罪判決之確信程度，以消弭法官對於被告是否犯罪所
    生之合理懷疑，自屬不能證明犯罪，即應諭知被告無罪。再
    按告訴人之告訴，係以使被告受刑事訴追為目的，是其陳述
    是否與事實相符，仍應調查其他證據以資審認，最高法院52
    年台上字第1300號判決亦著有相同見解。本院以為，訴訟上
    之證明如僅以告訴人單方之證述，而無其他任何證據，即以
    之作為認定被告犯行成立之依據，其不公平甚明，相信此係
    最高法院以上述判決意旨要求應調查其他證據，以限制法官
    自由心證之意。
四、經查被告與告訴人、證人黃文雄3人係朋友關係，被告與黃
    文雄於案發地點吃飯時，之後告訴人過來同桌聊天，被告因
    與告訴人發生口角，進而發生推擠，嗣後二人經證人黃文雄
    從中架離，兩邊就各自離開了等情，業經被告於原審審理、
    警詢及偵查中供陳在卷，並核與證人黃文雄於原審審理、警
    詢及偵查中之證述大致相符（參見偵查卷第13頁反面、第47
    頁反面、原審卷第83頁）。另就告訴人與被告發生推擠過後
    ，固有跌坐在地，經黃文雄攙扶起身，然告訴人頭上並無傷
    勢等情，亦經證人黃文雄先後於偵查及原審審理中證稱明確
    （參見偵查卷第47頁反面、原審卷第83至85頁）。檢察官上
    訴意旨雖指摘被告於警詢中有自承與告訴人打起來之情事，
    惟觀諸被告該此警詢筆錄之內容，其雖坦承有與告訴人發生
    衝突，卻堅詞否認有持兇器或物品回擊告訴人（參見偵查卷
    第7頁反面）。則關於告訴人所受傷勢，是否與被告發生推
    擠間具有因果關係，觀遍卷內除告訴人於警詢中之指述、及
    其所提出之診斷證明書外，均未見檢察官進一步舉出有何事
    證。
五、次按刑事被告「詰問」證人之權利，不論於英美法系或大陸
    法系之國家，其刑事審判制度，不論係採當事人進行模式或
    職權進行模式，皆有規定（如美國憲法增補條款第六條、日
    本憲法第37條第2項、日本刑事訴訟法第304條、德國刑事訴
    訟法第239條）。西元1950年11月4日簽署、1953年9月3日生
    效之歐洲人權及基本自由保障公約（EuropeanConventionfo
    rtheProtectionofHumanRightsandFundamentalFreedom）第
    6條第3項第4款及聯合國於1966年12月16日通過、1976年3月
    23日生效之公民及政治權利國際公約（InternationalCoven
    antonCivilandPoliticalRights）第14條第3項第5款，亦均
    規定：凡受刑事控訴者，均享有詰問對其不利之證人的最低
    限度保障。足見刑事被告享有詰問證人之權利，乃具普世價
    值之基本人權。在我國憲法上，不但為第16條之訴訟基本權
    所保障，且屬第8條第1項規定「非由法院依法定程序不得審
    問處罰」、對人民身體自由所保障之正當法律程序之一種權
    利。釋字第384號解釋、第582號解釋參見。釋字第582號解
    釋並謂：此等憲法上權利之制度性保障，有助於公平審判（
    釋字第442號、第482號、第512號解釋參照）及發見真實之
    實現，以達成刑事訴訟之目的。足見與前述美國證據法大師
    Wigmore，及該國聯邦最高法院判決所宣示之「真實性理論
    」不謀而合，並同時扣緊被告憲法上「對質詰問權」之保障
    。
六、最高法院自94年7月間起，顯因釋字第582號解釋意旨之影響
    ，陸續著有多起判決，以被告對質詰問權是否於審判外經確
    保之方式，實質上限縮刑事訴訟法第159條之1至第159條之3
    規定之適用，而認：「按刑事訴訟法為保障被告受公平審判
    及發現實體真實，於民國92年2月6日修正及增訂公布施行之
    前及之後，對於人證之調查均採言詞及直接審理方式，並規
    定被告有與證人對質及詰問證人之權利，其中被告之對質詰
    問權，係屬憲法第8條第1項規定『非由法院依法定程序不得
    審問處罰』之正當法律程序所保障之基本人權及第16條所保
    障之基本訴訟權，不容任意剝奪；故法院於審判中，除有法
    定情形而無法傳喚或傳喚不到或到庭後無正當理由拒絕陳述
    者外，均應依法定程序傳喚證人到場，命其具結陳述，並通
    知被告，使被告有與證人對質及詰問之機會，以確保被告之
    對質詰問權；否則，如僅於審判期日向被告提示該證人未經
    對質詰問之審判外陳述筆錄或告以要旨，被告之對質詰問權
    即無從行使，無異剝奪被告該等權利，且有害於實體真實之
    發現，其所踐行之調查程序，即難謂適法，該審判外之陳述
    ，不能認係合法之證據資料」。查本件告訴人即證人陳章賢
    於本院審理期日、原審審理及偵查中均經合法傳喚無故不到
    庭，且原審亦拘提未果，被告固無從就本案犯罪事實與告訴
    人進行交互詰問及對質詰問，而有害告訴人審判外指述證據
    能力之有無，惟告訴人經傳拘未到，難以查明其有正當理由
    或主觀上不願到庭之事由，從寬認定應屬有客觀上無從詰問
    之情，即令同時符合上述傳聞法則的例外，及釋字第582號
    解釋理由書所指「客觀上不能受詰問者」的對質詰問權的例
    外事由，而使審判外陳述具有證據能力，惟檢察官據此證明
    被告有傷害之犯罪事實，基於上述，仍有諸多合理懷疑難以
    消弭排除，基於罪疑唯輕原則，自難遽為不利於被告陳允中
    之認定。
七、至檢察官另以證人黃文雄與告訴人間因金牌遭竊一事早生嫌
    隙，又與被告顯具相當之情誼，因認證人之證詞不足採信。
    然證人家中金牌遭竊固為被告與告訴人發生本案衝突之起端
    ，而證人身為事主，卻未於被告與告訴人發生口角與推擠時
    ，加入助勢，反而保持理性，從中架開發生爭執的被告與告
    訴人，且就被告於口角後先行動手推擠告訴人之行為陳述前
    後一致且明確，並未刻意隱瞞當天被告與告訴人確發生肢體
    衝突之情，要無從認其證述有因維護被告而有虛偽之情。
八、綜上所述，上述事實調查及證據合理推論，均經原判決就卷
    內證據調查之結果，詳細論證，而為綜合判斷、取捨，認不
    足證明被告確有檢察官所指訴之犯行，其得心證的理由已說
    明甚詳，且所為論斷從形式上觀察，亦難認有違背經驗法則
    、論理法則，或有其他違背法令之情形。檢察官上訴既未提
    出新證據，仍執前詞指摘原判決不當，請求本院撤銷改判，
    ，本院已逐一指駁如前，是檢察官上訴為無理由，應予駁回
    。
九、末按被告合法傳喚，無正當之理由不到庭者，得不待其陳述
    ，逕行判決，刑事訴訟法第371條定有明文。被告雖於準備
    程序到庭，惟於審理期日經本院合法傳喚，無正當理由不到
    庭，依法爰不待其陳述逕行一造缺席辯論及判決，附此敘明
    。　　
據上論斷，應依刑事訴訟法第373條、第368條、第371條，判決
如主文。
本案經檢察官林秀敏、林鈺瀅提起公訴，檢察官丁俊成提起上訴
，檢察官曾鳳鈴到庭執行職務。
中　　華　　民　　國　　109 　年　　7 　　月　　30　　日
                  刑事第二庭    審判長法　官  周盈文
                                      法　官  郭豫珍
                                      法　官  錢建榮
以上正本證明與原本無異。
不得上訴。
                                      書記官  許俊鴻
中　　華　　民　　國　　109 　年　　7 　　月　　30　　日
【附件】
臺灣桃園地方法院刑事判決　　　　　　108年度審易字第682號
公　訴　人　臺灣桃園地方檢察署檢察官 
被　　　告　陳允中　



上列被告因傷害案件，經檢察官提起公訴（107年度偵字第31094
號），本院判決如下：
    主  文
陳允中無罪。
    理  由
一、公訴意旨略以：被告陳允中及黃文雄（所涉傷害罪嫌，業經
    臺灣桃園地方檢察署檢察官為不起訴處分）與陳章賢因細故
    而有爭執，被告於民國107 年7 月12日23時許，在桃園市○○
    區○○路0 段000 號旁之小吃店，基於傷害之犯意，持酒瓶毆
    打陳章賢，致使陳章賢受有頭部之外傷及前額撕裂傷等傷害
    。因認被告涉犯108 年5 月29日修正前刑法第277 條第1 項
    傷害罪嫌。
二、按犯罪事實應依證據認定之，無證據不得認定其犯罪事實，
    刑事訴訟法第154 條第2 項定有明文。再按認定犯罪事實所
    憑之證據，雖不以直接證據為限，間接證據亦包括在內，然
    無論直接證據或間接證據，其為訴訟上之證明，須於通常一
    般之人均不致有所懷疑，而得確信其為真實之程度者，始得
    據為有罪之認定，倘其證明尚未達此一程度，而有合理之懷
    疑存在而無從使事實審法院得有罪之確信時，即應由法院為
    諭知被告無罪之判決，此觀最高法院76年台上字第4986號判
    例自明。
三、公訴意旨認被告陳允中涉犯前開傷害罪嫌，無非係以被告於
    警詢、偵訊中供稱曾與告訴人陳章賢在上述時間、地點發生
    爭執之事實，證人即告訴人陳章賢於警詢中指述被告傷害伊
    之經過、證人黃文雄於警詢及偵訊中之證述，及怡仁綜合醫
    院診斷證明書1 紙為其主要論據。
四、訊據被告陳允中堅詞否認有何傷害之犯行，辯稱：我有跟告
    訴人陳章賢發生推擠，我有推告訴人的肩膀，但沒有用酒瓶
    打告訴人的頭，是告訴人對我揮拳落空後跌倒，之後黃文雄
    把我跟告訴人拉開，我離開時沒有看到告訴人頭部有受傷等
    語。經查：
（一）證人即告訴人陳章賢於警詢中證稱：我於107 年7 月12日
      晚間11時許在桃園市○○區○○路0 段000 號7-11超商旁遭人
      毆打，對方有6 個人，其中我認識黃文雄和被告，係被告
      拿酒瓶毆打我頭部等語（見偵卷第18頁）。然證人即告訴
      人陳章賢於本院審理時，經本院傳喚、拘提均未到庭作證
      ，有送達證書及拘提報告書在卷可稽，合先說明。
（二）證人黃文雄則於警詢中證稱：當時是我跟被告在吃麵，陳
      章賢經過的時候與被告發生口角，被告先推陳章賢，之後
      陳章賢也打被告一拳，結果陳章賢就倒下去，我去扶陳章
      賢起來，陳章賢就自己離開等語（見偵卷第13頁反面），
      於偵查中則陳稱：當天我把被告和陳章賢拉開後，可能周
      圍有桌椅的關係，所以陳章賢有受傷，但我那天沒有看到
      陳章賢有傷口等語（見偵卷第47頁反面）；其於本院審理
      程序中具結證稱：當天我跟被告一起去吃宵夜，陳章賢後
      來進小吃店，跟我們坐同桌，被告就問陳章賢為何要偷我
      家的金牌，我跟被告說算了不要講這件事，陳章賢就罵被
      告三字經，被告用手拍了陳章賢一下，因為陳章賢在小吃
      店外面有喝酒，所以沒有坐穩就跌在地上，陳章賢當時沒
      有受傷，我扶他起來，沒有什麼講話，兩邊就走開了，我
      有目視陳章賢離開，他當時頭上沒有傷等語（見本院卷第
      83至84頁）。是以證人黃文雄所述當天僅有伊、被告及陳
      章賢在小吃店內發生糾紛，並未如告訴人陳章賢於警詢中
      所述有對方有6 人與其發生衝突，況告訴人僅於警詢中到
      案說明，於偵訊及本院審理中均傳喚未到，復經本院以證
      人身分命警拘提，仍未到庭作證，其陳述未經由具結擔保
      真實性，又未經交互詰問之程序以供被告對質詰問之機會
      ，從而告訴人前開證述是否真實，並非全然無疑。檢察官
      雖於論告時表示證人黃文雄與告訴人先前因為家中金牌失
      竊一事已有嫌隙，其證述不免迴護被告，然證人黃文雄於
      警詢、偵訊及本院審理中均證稱案發時被告與告訴人有發
      生口角爭執，被告有先推告訴人之肩膀，告訴人還手打被
      告時跌倒等語，是證人黃文雄就被告於口角後先行動手推
      擠告訴人之行為陳述前後一致且明確，並未刻意隱瞞當天
      被告與告訴人確發生肢體衝突之情，且其於審理中係經本
      院告以偽證罪之處罰後具結證述，尚無從認其證述有因維
      護被告而有虛偽之情。是以，由證人黃文雄之證述僅可知
      被告有與告訴人因糾紛而發生推擠，告訴人並有跌坐在地
      之情形，並不足以補強告訴人陳章賢於警詢中所述其遭被
      告以酒瓶毆打頭部導致其頭部受傷之陳述，難以僅以告訴
      人所述前詞，遽認被告有以此方式使告訴人受傷之行為。
（三）告訴人陳章賢雖有於107 年7 月13日凌晨0 時26分許至怡
      仁綜合醫院急診就醫，經初步診斷有頭部外傷及前額撕裂
      傷約1 公分之傷勢，有該院診斷證明書1 份在卷可查，然
      該診斷證明書僅得證明被告於就醫時經診斷有上開傷勢，
      無法證明該傷害為被告所造成，又現場查無與本案相關之
      監視器，有員警職務報告1 份在卷可佐（見偵卷第4 頁）
      ，也未有扣得起訴書所載被告用以傷害告訴人之酒瓶，無
      從認定告訴人頭部及前額之傷勢確為被告持酒瓶毆打所造
      成。
（四）綜合上情，公訴意旨雖認被告涉有傷害罪嫌，然檢察官所
      提出之證據，亦均不足使本院形成被告有為本件以酒瓶毆
      打告訴人頭部致其受有傷害犯行之確信，揆諸首揭法條及
      判例意旨，自應為被告無罪之諭知。
據上論斷，應依刑事訴訟法第301 條第1 項，判決如主文。
本案經檢察官林秀敏、林鈺瀅提起公訴，檢察官丁俊成到庭執行
職務。
中　　華　　民　　國　 109　　年　　3 　　月　　20　　日
                  刑事審查庭    法　官　陳品潔
以上正本證明與原本無異。
如不服本判決應於收受判決後20日內向本院提出上訴書狀，並應
敘述具體理由。其未敘述上訴理由者，應於上訴期間屆滿後20日
內向本院補提理由書(均須按他造當事人之人數附繕本)「切勿逕
送上級法院」。
                                書記官　姚承瑋
中　　華　　民　　國　 109　　年　　3 　　月　　23　　日